【裁判字號】    98,交聲,4377
【裁判日期】    981231
【裁判案由】    交管條例聲異
【裁判全文】
臺灣板橋地方法院交通事件裁定        98年度交聲字第4377號
原處分機關  交通部公路總局臺北區監理所蘆洲監理站
異  議  人  甲○○
上列異議人即受處分人因違反道路交通管理處罰條例事件，對於
交通部公路總局臺北區監理所蘆洲監理站於中華民國98年11月17
日所為之處分（原處分案號：北監蘆字第裁46-C00000000號），
聲明異議，本院裁定如下：
    主  文
原處分撤銷。
甲○○汽車駕駛人，駕駛汽車經測試檢定酒精濃度超過規定標準
，壹年內不得考領普通重型機車駕駛執照及接受道路交通安全講
習。
    理  由
一、原處分意旨略以：異議人甲○○於民國97年12月19日18時13
    分許，騎乘車牌號碼FVD-997 號重型機車，行經臺北縣三重
    市○○路、秀江街口，為警攔停後經測得吐氣所含酒精成分
    為每毫升0.68毫克，有「汽車駕駛人酒精濃度超過規定標準
    （0.55毫克以上）」之違規行為，經臺北縣政府警察局三重
    分局長泰派出所警員舉發，並依道路交通管理處罰條例第35
    條第1 項第1 款之規定，裁處罰鍰新臺幣（下同）45,000元
    ，吊扣駕駛執照12個月，並依同條例第24條第1 項第2 款之
    規定（原處分疏未敘明該條文），施以道路交通安全講習。
二、異議意旨略以：伊酒醉駕車，業經本院判處罰金5 萬元確定
    ，並於98年11月8 日易服勞役執行完畢，依照行政罰法第26
    條之規定，原處分機關對異議人所為之罰鍰顯有不當，其他
    從刑亦失之附麗，故請求撤銷原處分等語。
三、按汽車駕駛人有飲用酒類或其他類似物後其吐氣所含酒精濃
    度超過每公升0.25毫克或血液中酒精濃度超過百分之0.05以
    上者，不得駕車，道路交通安全規則第114 條第2 款定有明
    文。又按汽車駕駛人，駕駛汽車經測試檢定有酒精濃度超過
    規定標準者，處15,000元以上6 萬元以下罰鍰，並當場移置
    保管該汽車及吊扣其駕駛執照1 年；因而肇事致人受傷者，
    並吊扣其駕駛執照2 年；致人重傷或死亡者，吊銷其駕駛執
    照，並不得再考領。汽車駕駛人違反本條例規定，應受吊扣
    駕駛執照處分，於汽車駕駛人係無駕駛執照駕車者，在所規
    定最長吊扣期間內，不得考領駕駛執照，道路交通管理處罰
    條例第35條第1 項第1 款、第67條第7 項亦分別定有明文。
    再汽車駕駛人，有同法第35條第1 項規定之情形者，應接受
    道路交通安全講習，道路交通管理處罰條例第24條第1 項第
    2 款規定甚明。
四、經查：
（一) 異議人於上揭時地，騎乘車牌號碼FVD-997 號重型機車，
      經警攔查並施以酒精濃度測試，其呼氣酒精濃度達每公升
      0.68毫克之事實，有臺北縣政府警察局舉發違反道路交通
      管理事件通知單1 紙在卷可稽，復為異議人所不爭執，異
      議人有前開酒精濃度超過規定標準仍駕車之違規情節，至
      為明確。
（二）按一行為同時觸犯刑事法律及違反行政法上義務規定者，
      依刑事法律處罰之。但其行為應處以其他種類行政罰或得
      沒入之物而未經法院宣告沒收者，亦得裁處之。前項行為
      如經不起訴處分或為無罪、免訴、不受理、不付審理之裁
      判確定者，得依違反行政法上義務規定裁處之，行政罰法
      第26條定有明文。此即所謂一事不二罰原則，探究其立法
      目的，無非以一行為同時觸犯刑事法律及違反行政法上義
      務規定時，由於刑罰與行政罰同屬不法行為之制裁，而刑
      罰之懲罰作用較強，依刑事法律處罰即足資警惕，實無一
      事二罰再處行政罰之必要，但刑罰以外之沒入或其他種類
      行政罰，因兼具維護公共秩序之作用，為達行政目的，行
      政機關仍得併予裁處，故汽車駕駛人酒後駕車時，如同時
      觸犯刑法第185 條之3 之公共危險罪者，道路交通主管機
      關除依上開行政罰法第26條第1 項但書規定，處以其他種
      類行政罰外，關於行政罰鍰部分，應依行政罰法第26條、
      道路交通管理處罰條例第10條等規定移送地方法院檢察署
      處理，其後非有行政罰法第26條第2 項所定事由，不得裁
      處行為人罰鍰。查異議人上開酒後騎乘機車之行為，業經
      本院以98年度交簡字第600 號判決處罰金新臺幣5 萬元確
      定，並於98年11月8 日易科罰金執行完畢，此有本院刑事
      判決書及臺灣板橋地方法院檢察署檢察官執行指揮書各乙
      份附卷可參，揆諸前開說明，自不得就異議人本件違規行
      為再裁處行政罰鍰，故裁決書關於罰鍰部分，難認適法。
（三）按道路交通管理處罰條例第68條業經總統於94年12月14日
      修正公布，經行政院以95年2 月27日行政院院臺交字第09
      50082898號令核定自95年3 月1 日施行。該條文修正前係
      規定：「汽車駕駛人，因違反本條例及道路交通安全規則
      之規定，受『吊扣或』吊銷駕駛執照處分時，『吊扣或』
      吊銷其持有各級車類之駕駛執照。」而修正後之該條文則
      規定：「汽車駕駛人，因違反本條例及道路交通安全規則
      之規定，受吊銷駕駛執照處分時，吊銷其持有各級車類之
      駕駛執照。」即將原條文中之「吊扣或」三字刪除，查其
      立法過程：該條文修正前之原提案修正條文為：「汽、機
      車駕駛人，因違反本條例及道路交通安全規則之規定，受
      『吊扣或吊銷』駕駛執照處分時，『吊扣或吊銷』其違法
      或違規當時所駕駛車輛之駕駛執照。」交通部於委員審查
      會時表達反對意見，認為此修正結果將產生如駕駛人以其
      領有之聯結車、大客車、大貨車、小客車駕駛執照駕駛重
      型機車，而有違規酒後駕車、肇事逃逸等情時，將無法吊
      扣或吊銷其所持駕駛執照，以達有效處罰與維護道路交通
      安全之目的。然立法者考量因違規而吊扣駕照，不宜連其
      他如職業上、生活上所需之駕照一併吊扣，否則恐影響人
      民工作及生活甚鉅，有失之過酷等情，最終協商通過之道
      路交通管理處罰條例第68條，係將「吊扣或」三字刪除（
      以上立法過程，有立法院公報94卷48期3430號二冊第107
      頁至第136 頁、94卷70期3452號第135 頁至第141 頁可考
      ）。顯見立法者真意在於汽車駕駛人因違反道路交通管理
      處罰條例及道路交通安全規則之規定，受「吊銷駕照」處
      分者，仍維持一併吊銷其持有各級車類之駕駛執照，至於
      受「吊扣」駕駛執照處分時，僅能「吊扣」違規當時所駕
      駛車輛之駕駛執照，不能再擴大適用「吊扣」其持有各級
      車類之駕駛執照，至為顯明。且酒醉駕車行為係製造法所
      不容許之風險，以風險製造之立場觀之，並不因駕駛車輛
      種類之不同，而有所差別，但從風險實現之觀點而言，酒
      醉駕駛車類之不同，其對於交通安全衍生之實害結果也有
      所差異，如駕駛人駕駛低一級之車類違反本條例之規定時
      ，不論其所造成之實害結果，而一律吊扣駕駛人所持有之
      各類駕照，亦有違相同事件相同處理，不同事件不同處理
      之平等原則（臺灣高等法院暨所屬法院97年法律座談會刑
      事類提案第40號研討意見結論參照）。準此，依現行道路
      交通管理處罰條例第68條規定，條文僅規定吊銷駕照處分
      效力與執行方式，並未規定吊扣駕照之執行，則交通監理
      機關對於受處分人因有違反道路交通管理處罰條例之情形
      ，應受吊扣駕駛執照處分時，僅吊扣受處分人違規或違法
      當時所駕駛車類之駕駛執照即為已足，不得再對受處分人
      吊扣其持有其他各類車輛之駕駛執照。本件異議人係違規
      酒後騎乘重型機車，自僅能吊扣其重型機車駕駛執照，惟
      異議人並未持有重型機車駕駛執照，此有機車駕照基本資
      料1 份在卷可憑，故本件尚無從對異議人裁處吊扣重型機
      車駕駛執照之處分。惟參酌道路交通管理處罰條例第67條
      第7 項之規定，於違規酒後駕車然屬無照駕駛之情況下，
      應將「吊扣」之處罰規定轉換為「禁止在最長吊扣期間內
      考領駕照」之處罰。從而，原處分機關於職務上既已明知
      受處分人並未持有重型機車駕照，即應依道路交通管理處
      罰條例第67條第7 項之規定，轉為裁罰異議人在所規定最
      長吊扣期間內（依同條例第35條第1 項第1 款規定，吊扣
      駕照最長期間為1 年），不得考領重型機車駕照；詎原處
      分機關竟仍對異議人裁處吊扣（小型車普通）駕駛執照之
      處分，於法即有違誤。
（四）至異議人違規酒後騎乘機車，復又屬無照駕駛（無重型機
      車駕照而駕駛重型機車），除成立首揭道路交通管理處罰
      條例第35條第1 項第1 款之違規外，復構成同條例關於無
      照駕駛之交通違規，本均應處罰。惟按一行為違反數個行
      政法上義務規定而應處罰鍰者，依法定罰鍰額最高之規定
      裁處，行政罰法第24條第1 項前段定有明文。故異議人既
      係以一駕車行為，同時觸犯上述二項交通違規，依法自應
      從一重處罰之；而首揭道路交通管理處罰條例第35條第1
      項所定之罰鍰額為15,000元以上6 萬元以下，異議人另所
      違反之無照駕駛重型機車之罰鍰額至多則僅係3,600 元（
      參見同條例第22條第1 項第4 款），自應從一重依該條例
      第35條第1 項第1 款處罰即可，附此敘明。
五、綜上所述，原處分機關裁處異議人應接受道路交通安全講習
    部分，固無違誤，惟就裁處罰鍰45,000元及吊扣駕駛執照12
    個月裁罰部分，因違反道路交通管理處罰條例第68條於94年
    12月14日之修正意旨並抵觸一事不二罰之原則，尚有未恰。
    前述罰鍰、吊扣駕駛執照及接受道路交通安全講習因係原處
    分機關以一個裁決處分所作成，其中一部份處分（按即吊扣
    駕駛執照及罰鍰部分）於法既有不符，即應由本院全部予以
    撤銷改判。從而，異議人提起本件聲明異議，為有理由，自
    應由本院將原處分撤銷，另為裁罰如主文第2 項所示之處分
    ，以資適法。
據上論斷，應依道路交通管理處罰條例第87條第2 項，道路交通
案件處理辦法第20條前段，裁定如主文。
中    華    民    國    98    年    12    月    31    日
                  交通法庭    法  官  俞秀美
上列正本證明與原本無異。
如不服本裁定，應於裁定送達後五日內敘明抗告理由，向本院提
出抗告狀。
                              書記官  謝怡貞
中    華    民    國    98    年    12    月    31    日

司法院資訊處製作；財團法人民間司法改革基金會備份。
